【裁判字號】    89,重訴,507
【裁判日期】    900319
【裁判案由】    侵權行為損害賠償
【裁判全文】
臺灣臺南地方法院民事判決  八十九年度重訴字第五○七號
    原      告  乙○○
    法定代理人  甲○○
    訴訟代理人  賴鴻鳴律師
                黃俊達律師
                莊信泰律師
    被      告  丙○○        .
                              現於台灣台南監獄台南分監執行中
右當事人間請求侵權行為損害賠償事件，由刑事庭移送前來，本院判決如左：
    主      文
被告應給付原告新台幣伍佰柒拾伍萬零玖佰柒拾捌元，及自民國八十九年五月十七日
起至清償日止，按週年利率百分之五計算之利息。
原告其餘之訴駁回。
訴訟費用由被告負擔百分之六十，餘由原告負擔。
    事      實
甲、原告方面：
一、聲明：被告應給付原告新台幣（下同）一千一百四十五萬八千六百十八元，及自
    起訴狀繕本送達翌日起至清償日止，按法定利率計算之利息。
二、陳述：
（一）緣被告於八十八年九月三日下午五時許，駕駛車牌號碼ＴＤ－五００三號自小
      客車，由南往北途經台南縣佳里鎮民安里十三鄰新宅二十三號旁十字路口時，
      疏未注意「車輛行經無號誌岔路口，應減速慢行」及「未注意車前狀況，偏左
      行駛」，適有原告駕駛車牌號碼ＯＳＧ－七一六號重機車（由西向東）行抵該
      處，兩車相碰撞，造成原告「頭部外傷併顱內多處出血及腦水腫，右側肋骨骨
      折併血胸」等之傷害，經送醫院加護病房緊急救治後，目前呈現植物人狀態，
      經台灣台南地方法院檢察署檢察官以八十九年度偵字第二０八四、三一三五號
      提起公訴，並經鈞院八十九年度交易字第三三五號刑事判決判處被告因過失傷
      害人致重傷，處有期徒刑捌月確定在案。
（二）按因故意或過失，不法侵害他人權利者，負損害賠償責任。民法第一百八十四
      條第一項定有明文。不法侵害他人之身體或健康者，對於被害人因此喪失或減
      少勞動能力，或增加生活上需要者，應負損害賠償責任。民法第一百九十三條
      第一項已有明定。不法侵害他人之身體、健康者被害人雖非財產上之損害，亦
      得請求賠償相當之金額。民法第一百九十五條第一項亦有明文。核被告之行為
      顯然已有過失侵害原告之身體權、健康權無疑。茲就原告受損害之內容及金額
      詳述如下：
  １、醫藥費用：
      原告因被告之侵權行為總計支出醫藥費用七十四萬九千六百五十九元。
  ２、喪失勞動能力：
      查原告六十六年十一月九日生，現年二十三歲，依法定退休之年齡為六十五歲
      計算，尚有四十二年得從事於工作，原告年收入三十三萬五千五百九十六元，
      是被告所造成之損害為三十三萬五千五百九十六元乘二十二點九七０九六（四
      十二年之霍夫曼係數）得七百七十萬八千九百六十二元，原告現喪失勞動能力
      為百分之百，是此部分應由被告全部賠償。
  ３、慰撫金：
      被告因原告之過失導致呈植物人狀態，動彈不得，精神上之損失非筆墨所能形
      容，特請求三百萬元慰撫金。
（三）原告學歷為二專專科畢業，車禍事故發生時擔任佳里綜合醫院復健師，每年收
      入為三十三萬五千五百九十六元，名下無財產。
（四）綜上所陳，被告確有過失侵害原告權利導致原告受有損害，爰依侵權行為之法
      律關係請求被告應給付原告一千一百四十五萬八千六百十八元，及自起訴狀繕
      本送達翌日起至清償日止，按法定利率計算之利息。
三、對被告所為抗辯之陳述：
    原告確實領有汽車強制責任險保險金一百二十萬元。然查原告因被告之行為而陷
    入植物人狀態，必須有人全日看護，原告即得向被告請求看護費用，依台南市住
    院病患家事服務業職業工會函示每月全日看護需七萬二千元，每年應付出八十六
    萬四千元（乘以十二），原告為六十六年十一月九日生，現年二十四歲，依國人
    八十二年台灣地區平均女性餘命表尚有五四．五三年之餘命，依四十三年霍夫曼
    係數表八十六萬四千乘二三．二九三五四得二千零十二萬五千六百十八點五六元
    ，原告領有強制責任險部分抵充此部分債權尚有不足，被告以原告受有強制責任
    險因而要求抵充云云，顯然乏據。
四、證據：提出佳里綜合醫院醫療費用明細表影本二件、財團法人長庚紀念醫院高雄
    分院醫療費用明細表影本一件、崇德醫院住院醫療費用證明單六件、各類所得扣
    繳暨免扣繳憑單影本一件、霍夫曼係數表影本一件、診斷證明書影本一件、台南
    市住院病患家事服務業職業工會函影本一件；及聲請向佳里綜合醫院、崇德醫院
    函查原告支出之醫療費用明細表中，健保給付額及自行負擔額金額各若干。
乙、被告方面：
一、聲明：駁回原告之訴。
二、陳述：
（一）對於原告主張及鈞院八十九年度交易字第三三五號刑事判決認定被告因過失傷
      害致原告受重傷之事實沒有意見，但被告現在監執行中沒有能力賠償。惟強制
      汽車責任險已經理賠原告一百二十萬元。
（二）被告學歷為高中畢業，車禍事故發生時在洗衣廠工作，一個月收入約二萬元，
      名下沒有不動產，目前在監執行中無工作收入。
丙、本院依職權調閱本院八十九年度交易字第三三五號過失傷害案卷（含偵查卷）；
    及向台南縣稅捐稽徵處佳里分處、財政部台灣省南區國稅局佳里稽徵所函查兩造
    財產歸戶情形及八十八年度綜合所得稅申報情形。
    理      由
一、本件原告起訴主張被告於八十八年九月三日下午五時許，駕駛車牌號碼ＴＤ－五
    ００三號自小客車，因過失與原告駕駛車牌號碼ＯＳＧ－七一六號重機車發生碰
    撞，造成原告頭部外傷併顱內多處出血及腦水腫，右側肋骨骨折併血胸等之傷害
    ，目前呈現植物人狀態，爰依侵權行為之法律關係請求被告應給付原告一千一百
    四十五萬八千六百十八元，及自起訴狀繕本送達翌日起至清償日止，按法定利率
    計算之利息等情。被告則對伊因過失傷害致原告受重傷之事實不爭執，惟以強制
    汽車責任險已經理賠原告一百二十萬元，目前在監執行中無力賠償等語，資為抗
    辯。
二、原告主張被告於八十八年九月三日下午五時許，駕駛車牌號碼ＴＤ─五ＯＯ三號
    自小客車，由南往北途經台南縣佳里鎮民安里十三鄰新宅二十三號旁十字路口時
    ，疏未注意車輛行經無號誌交岔路口，應減速慢行，且應注意車前狀況，適有原
    告騎乘車牌號碼ＯＳＧ─七一六號重型機車由西往東行抵該處，二車發生碰撞車
    禍，原告因此人車倒地因而受有頭部外傷併顱內多處出血及腦水腫，右側肋骨骨
    折併血胸等之傷害，經送醫院加護病房緊急救治後，目前呈現植物人狀態，被告
    經台灣台南地方法院檢察署檢察官八十九年度偵字第二０八四、三一三五號過失
    傷害案件提起公訴，嗣經本院八十九年度交易字第三三五號過失傷害案件判處被
    告因過失傷害人致重傷，處有期徒刑捌月確定在案之事實，業經本院調閱上開八
    十九年度交易字第三三五號過失致死案卷（含偵查卷）核閱無誤，並有台南縣警
    察局所製道路交通事故調查報告表、現場照片、診斷證明書附於上開刑事卷足憑
    ，且為被告所不爭執。按汽車行經無號誌之交岔路口時，應減速慢行，作隨時停
    車之準備；汽車行駛時，駕駛人應注意車前狀況，並隨時採取必要之安全措施，
    道路交通安全規則第九十四條第三項、第九十三條第一項第四款分別定有明文。
    被告駕車應注意上述道路交通安全規定，且依當時路況，又無不能注意之情形，
    竟疏不注意為之，以致肇事使人受重傷，被告自有過失。本件經刑事庭送請台灣
    省台南區車輛行車事故鑑定委員會鑑定結果亦認：被告駕駛小客車，行經無號誌
    岔路口，未減速慢行，未注意車前狀況，偏左行駛，為肇事主因：：等語，此有
    該會八十九年三月三十一日南鑑字第八九○三一一號鑑定意見書一份附於上開刑
    事卷可參，被告對於上開鑑定結果亦不爭執，被告行為自有過失甚明，又被告駕
    車肇事致原告受重傷，其過失行為與原告受傷結果間復有相當因果關係，參之被
    告被訴過失重傷害刑事案件，經偵審結果，亦同此認定，有刑事卷可稽。是原告
    主張被告因過失不法侵害致原告受重傷等情，應堪信為真實。
三、按因故意或過失，不法侵害他人之權利者，負損害賠償責任；又不法侵害他人之
    身體或健康者，對於被害人因此喪失或減少勞動能力，或增加生活上之需要時，
    應負損害賠償責任；另不法侵害他人之身體、健康、名譽、自由、信用、隱私、
    貞操或不法侵害其他人格法益而情節重大者，被害人雖非財產上之損害，亦得請
    求賠償相當之金額，民法第一百八十四條第一項前段、第一百九十三條第一項、
    第一百九十五條第一項前段分別定有明文。被告既因過失侵害致原告受重傷，按
    諸上開規定，原告自得向被告請求損害賠償。被告雖抗辯無力賠償，然此縱為實
    情，亦無從解免被告之賠償義務，被告執此抗辯即無可採。
四、被告另辯稱原告業經取得強制汽車責任險理賠一百二十萬元，已為原告所自承。
    按被保險汽車發生汽車交通事故，受益人得在本法規定之保險金額內，直接向保
    險人請求保險金；保險人依本法規定給付之保險金，視為加害人或被保險人損害
    賠償金額之一部分；加害人或被保險人受賠償請求時，得扣除之，強制汽車責任
    保險法第二十八條、第三十條分別定有明文，有關第三人責任險由保險公司給付
    原告一百二十萬元部分，依上開強制汽車責任保險法之規定，應予扣抵，是被告
    就保險公司給付一百二十萬元保險金部分可對原告免其賠償責任。原告雖謂伊如
    請人看護每年需支付看護費用七萬二千元，以原告平均餘命五四．五三年計算，
    原告可請求看護費用二千零十二萬五千六百十九元（元以下四捨五入），上開保
    險金一百二十萬元已全數扣抵看護費用云云，提出台南市住院病患家事服務業職
    業工會函為憑。惟查，本件原告起訴並未請求被告賠償看護費用，經本院行使闡
    明權，原告訴訟代理人陳稱：看護費用單據全部遺失無法提出，看護費用本件沒
    有請求。原告不追加此部分看護費用的請求，保留以後才請求，訴訟上沒有主張
    與被告給付一百二十萬元責任險部分抵銷等語（見本院九十年三月五日言詞辯論
    筆錄）。查台南市住院病患家事服務業職業工會函，僅說明：本會看護工每小時
    壹佰元正，上班時間分（一）日班八點至二十點。（二）夜班二十點至八點。
    （三）日夜班為二十四小時，以上依據病患需求而定等語，有上開職業工會函在
    卷可稽，則該函僅為上開工會之看護工看護費用之標準，不得資為原告有支出看
    護費之證據。原告既自承無法提出支出看護費用之單據，則其主張受有看護費用
    之損害，得與一百二十萬元保險金扣抵云云，已乏所據。況原告自承看護費用本
    件沒有請求，亦不追加此部分看護費用的請求，訴訟上沒有主張與被告給付一百
    二十萬元責任險部分抵銷等語，則其泛稱一百二十萬元之保險金已與原告所支出
    之看護費用抵銷，不得再由本件請求中扣抵云云，即無可取。因之，被告就保險
    公司給付一百二十萬元保險金部分自仍可對原告免其賠償責任。
五、茲就原告請求給付之金額審核如左：
（一）醫藥費用之損害：
  １、按依保險法第一百三十五條準用第一百零三條規定，傷害保險之保險人固不得
      代位行使被保險人對於加害人之損害賠償請求權，惟全民健康保險法第八十二
      條規定：「保險對象因汽車交通事故，經本保險提供醫療給付者，本保險之保
      險人得向強制汽車責任保險之保險人代位請求該項給付。」全民健康保險法為
      保險法之特別法，依特別法優於普通法之原則，全民健康保險法第八十二條應
      優先於保險法第一百三十五條、第一百零三條之規定而為適用。從而全民健康
      保險之被保險人因汽車交通事故，經全民健康保險提供醫療給付者，全民健康
      保險之保險人自得向強制汽車責任保險之保險人代位請求該項給付。而依強制
      汽車責任保險法第三十條規定，於該範圍內，加害人或強制汽車責任保險之被
      保險人之損害賠償責任即因而解免，全民健康保險被保險人對於加害人之損害
      賠償請求權亦因而喪失 (參照最高法院八十八年度台上字第三五三號判決) 。
  ２、因之，原告所支出之醫療費用，由全民健康保險提供之醫療給付部分，喪失損
      害賠償請求權，原告主張支出醫療費用七十四萬九千六百五十九元，其中自行
      負擔給付之醫療費用：(1)佳里綜合醫院部分：原告於八十八年十月七日至八十
      八年十二月九日住院治療，自費醫療費用共繳八萬五千一百二十四元，業經本
      院向佳里綜合醫院函查屬實，有佳里綜合醫院八十九年十二月二十一日（八九
      ）佳醫字第八九一三九七號函在卷及所附醫療費用明細表在卷可憑。(2)財團法
      人長庚紀念醫院高雄分院部分：原告住院期間為自八十八年九月三日起至八十
      八年十月七日止，自行負擔之醫療費用為二千九百六十九元，有財團法人長庚
      紀念醫院高雄分院醫療費用明細表附卷可稽。(3)崇德醫院部分：原告自行負擔
      之醫療費用為十二萬三千五百三十五元（45829+35127+42579=123535），有原
      告提出之崇德醫院住院醫療費用證明單在卷可稽。上開三者合計為二十一萬一
      千六百二十八元，因之，原告請求之醫療費用總計二十一萬一千六百二十八元
      為有理由，逾此部分之請求，不應准許。
（二）喪失勞動能力之損害：
  １、經查，原告因被告之過失傷害行為致受有頭部外傷併顱內多處出血及腦水腫，
      右側肋骨骨折併血胸等之傷害，經送醫院加護病房緊急救治後，目前意識不清
      ，氣管切開使用中，長期臥床治療中，呈植物人狀態，有原告提出之診斷證明
      書可考。又本院八十九年度禁字第六號禁治產宣告事件，原告之心神狀況經行
      政院生署台南醫院黃隆山醫師鑑定結果：認依一般醫學檢查，原告呈半昏迷
      狀態，對劇痛刺激稍有反應，必需靠鼻胃管幫忙進食，靠氣管內管幫忙呼吸，
      四肢呈緊張性全癱，大小便無法自理。精神檢查方面，原告的判斷能力、定向
      感、記憶力、注意力及計算能力均有明顯缺失。綜合以上判斷，原告為腦病變
      後遺症之個案，其精神狀態應達心神喪失的程度等語，並經本院宣告原告為禁
      治產人在案，有本院八十九年度九年度禁字第六號禁治產宣告案卷可稽。原告
      目前既呈植物人狀態，顯已喪失思考及行動能力，終身不能從事任何工作，參
      酌勞工保險殘廢給付標準表，其殘廢等級為第一級，喪失勞動能力百分之百，
      被告亦不爭執原告已喪失百分之百之勞動能力，因之原告主張其因被告之侵權
      行為喪失勞動能力百分之百等情，堪可憑採。
  ２、查，原告於本件車禍事故發生前係任職於佳里綜合醫院之復健師，每年收入為
      三十三萬五千五百九十六元，業經原告陳明在卷，並有原告提出之各類所得扣
      繳暨免扣繳憑單，且經本院向財政部台灣省南區國稅局佳里稽徵所函查屬實，
      有該稽徵所八十九年十二月廿九日南區國稅佳里服字第八九０一七九一五號函
      附卷為憑，此均為被告所不爭執。則原告主張以此標準計算原告工作所得，並
      無不合。查原告為六十六年十一月九日生，有戶籍謄本在卷足稽，本件車禍事
      故發生當時即八十八年九月三日，原告年齡為二十一歲十月，又原告係屬勞工
      ，參酌勞動基準法第五十四條第一款規定，勞工強制退休年齡為六十歲，則原
      告之工作期間尚有三十八年二月，則以原告每年收入三十三萬五千五百九十六
      元，依霍夫曼式計算法扣除中間利息後為七百二十七萬七千零九十四元。
     【年別5%複式霍夫曼計算法（第一年不扣除中間利息），其計算式為：[335596*21.
       00000000（此為應受扶養38年之霍夫曼係數）+335596*0.17*（21.00000000-00.
      00000000）]=0000000（小數點以下四捨五入）】，原告於此範圍內之請求，
      應予准許；逾此金額之請求，應予駁回。
（三）精神慰撫金：
      經查，原告年僅二十一歲，因被告之過失侵權行為，致受重傷害，呈現半昏迷
      狀態，日常生活無法自理，仰賴他人照顧且需長期臥床，精神上自屬痛若，原
      告請求被告賠償非財產上之損害，自屬有據。查原告學歷為二專專科畢業，車
      禍事故發生時擔任佳里綜合醫院復健師，屬專業人士，每年收入為三十三萬五
      千五百九十六元，名下無財產；被告學歷為高中畢業，車禍事故發生時在洗衣
      廠工作，一個月收入約二萬元，名下沒有不動產，八十七年間有投資美舒容企
      業股份有限公司，目前在監執行中無工作收入等情，業據兩造陳明在卷，並有
      台南縣稅捐稽徵處佳里分處八十九年十二月二十二日八九南縣稅佳分五字第八
      九０二０八八二號函、財政部台灣省南區國稅局佳里稽徵所八十九年十二月廿
      九日南區國稅佳里服字第八九０一七九一五號函附卷可稽，爰斟酌兩造身分、
      地位及一切情狀，認原告請求一百二十萬元之精神慰撫金為相當，逾此金額之
      請求，即不應准許。
（四）以上合計，原告得請求之金額為八百六十八萬八千七百二十二元。
六、又本件事故之發生，被告固有前述之過失，然原告騎乘車牌號碼ＯＳＧ－七一六
    號重型機車，行經無號誌岔路口，亦疏未注意減速慢行及注意車前狀況，為肇事
    次因，有上開台灣省台南區車輛行車事故鑑定委員會鑑定意見書附於前開刑事卷
    可稽，次按損害之發生或擴大，被害人與有過失者，法院得減輕賠償金額或免除
    之，民法第二百十七條第一項定有明文。此項規定之目的，在謀求加害人與被害
    人間之公平，故在裁判上法院得以職權減輕或免除之。（參照最高法院八十五年
    台上字第一七五六號判例），本院自得依職權減輕被告之賠償責任。本院認被告
    與原告兩人之過失分別為造成本件事故之主因及次因，被告及原告各應負百分之
    八十、百分之二十之過失責任為適當。爰依雙方過失程度，減輕被告賠償金額百
    分之二十，即被告應賠償原告六百九十五萬零九百七十八元（元以下四捨五五入
    ）。
七、末查，就保險公司已給付一百二十萬元保險金，被告可免其賠償責任。因之，被
    告應賠償原告六百九十五萬零九百七十八元，扣除上開被告可免除之金額，被告
    應給付原告五百七十五萬零九百七十八元。
八、從而，原告依侵權行為之法律關係請求被告給付原告五百七十五萬零九百七十八
    元，及自起訴狀繕本送達之翌日即八十八年五月十七日起至清償日止，按法定利
    率即週年利率百分之五計算之利息，為有理由，應予准許；逾此部分為無理由，
    應予駁回。
據上論結，本件原告之訴為一部有理由、一部無理由，依民事訴訟法第七十九條但書
，判決如主文。
中      華      民      國    九十      年      三      月     十九     日
                                臺灣臺南地方法院民事第一庭
~B法      官  鄭  彩  鳳
右為正本係照原本作成
如對本判決上訴，須於判決送達後廿日內向本院提出上訴狀
中      華      民      國    九十      年      三      月     十九     日
~B法院書記官  陳  靜  娟


司法院資訊處製作；財團法人民間司法改革基金會備份。
